【裁判字號】    92,上,172
【裁判日期】    920513
【裁判案由】    損害賠償
【裁判全文】
臺灣高等法院民事判決                              九十二年度上字第一七二號
    上  訴  人  甲○○
    被  上訴人  陸軍總司令部
    法定代理人  霍守業
    訴訟代理人  林志宏律師
右當事人間請求損害賠償事件，上訴人對於中華民國九十一年十一月二十九日臺灣桃
園地方法院九十一年度訴字第一八八六號第一審判決提起上訴，本院判決如左：
    主      文
上訴駁回。
第二審訴訟費用由上訴人負擔。
    事實及理由
一、上訴人主張：上訴人為桃園縣平鎮市居易新村眷戶，該村眷地原為軍方所價購，
    因未辦理所有權移轉登記，土地仍為民有。民國（下同）八十一年六月間，在被
    上訴人眷管單位主導下，不顧地上物係上訴人等眷戶之保障，竟命令上訴人等眷
    戶配合地主與建商，簽訂違反國防部命令之「先建後拆」之「居易新村合建改建
    契約書」（下稱合建契約書），逕行決定先拆後建，致上訴人權利因地上物之拆
    除而失所保障。於簽訂合建契約書時，被上訴人又未督導眷戶命建商提供履約擔
    保及違約之罰則，致上訴人等眷戶毫無保障。再被上訴人竟准建商以眷村土地面
    積三．三六一七公頃興建金典、金典特區、金華、金品、金賞等五大社區，約一
    千餘戶，而拒不興建眷舍，並於建商違約時，違法註銷上訴人等眷戶之居住權，
    復於臺灣桃園地方法院八十三年度執字第三七五九號駁回被上訴人遷讓房屋之強
    制執行聲請時，向桃園縣政府檢舉上訴人所住之眷舍為違章建築，而予以拆除。
    致建商拒依合建契約書之約定，無償贈與面積六十三坪之房屋一戶與上訴人，以
    每坪建築費用新台幣（以下同）五萬元計，上訴人因而受有眷舍建築費用三百十
    五萬元之損害。又八十七年六月二十二日眷舍遭拆除後，上訴人不知建商、地主
    拒不興建眷舍，期間並經多次協調，至九十年八月三十日被上訴人始拒絕上訴人
    分配眷舍之要求，本件時效應自九十年八月三十日起算，尚未罹於時效等情。爰
    依侵權行為之法律關係，求為命被上訴人給付三百一十五萬元之判決。並上訴聲
    明為：(一)原判決廢棄。(二)被上訴人應給付上訴人三百十五萬元。
二、被上訴人則以：上訴人所有之房舍，固係因被上訴人向桃園縣政府舉發違章建築
    而遭拆除，惟該房舍是否屬違章建築，應否拆除，乃桃園縣政府本於職權依法審
    認，非被上訴人所可置喙，故上訴人房舍之拆除，既非因被上訴人之加害行為所
    致，又與被上訴人之檢舉行為間無相當因果關係，被上訴人自不負侵權行為損害
    賠償之責。至系爭房舍是否為違章建築，拆除行為之處分是否違法，上訴人應依
    行政程序救濟，不應於民事訴訟中加以爭執。又上訴人自認其所有房舍係於八十
    七年六月二十二日遭拆除，上訴人於當時已知悉損害之發生，遲至九十一年九月
    九日始提起本件訴訟，已逾二年請求權時效。再建商拒不興建眷舍是否構成違約
    ，係上訴人與建商間之爭議，被上訴人非合建契約當事人，亦非建商之保證人，
    並無契約責任可言，自不負損害賠償責任等語，資為抗辯。並答辯聲明為：上訴
    駁回。
三、按因故意或過失，不法侵害他人之權利者，負損害賠償責任，民法第一百八十四
    條第一項前段固定有明文。惟損害賠償之債，以有損害之發生及有責任原因之事
    實，並二者之間，有相當因果關係為成立要件。故原告所主張損害賠償之債，如
    不合於此項成立要件者，即難謂有損害賠償請求權存在（最高法院四十八年度台
    上字第四八一號判例意旨參照）。經查，被上訴人以上訴人拒不遷讓配住之眷舍
    為由，訴請遷讓房屋，經臺灣桃園地方法院八十三年度訴字第一九八號為勝訴之
    判決確定，被上訴人持該確定判決為執行名義，聲請強制執行，經該院八十三年
    度執字第三七五九號，以執行名義尚未有效成立，及上訴人現有眷舍已非被上訴
    人管有之原有眷舍，而於八十六年十二月九日裁定駁回被上訴人強制執行之聲請
    ，有台灣桃園地方法院八十三年度第三七五九號民事裁定影本在卷可據（見本院
    一卷四四—四六頁）。嗣被上訴人以上訴人所有之房舍係違章建築，於八十六年
    十二月十八日函請桃園縣政府協助拆除，有記載：「主旨：貴轄桃園縣平鎮市居
    易新村二區特一號等十四戶違建房舍，請協助依違建查報拆除，以利執行該村改
    建工作，請查照。說明：一原本部列管桃園縣平鎮市居易新村，土地權屬民有，
    該村眷戶與民地業主達成合作改建協議，並報奉國防部核准，本部乃於八十二年
    十月十五日核定註銷地上物，進行眷村改建。二該村十四戶眷舍違反協議不搬遷
    ，影響改建進展，本部乃訴請騰還房舍經三審定讞，並申請強制執行，惟地院民
    事執行處略以『債務人等主張現有建物均係其等將原有眷舍拆除後全部重新改建
    ，現有建物已非債權人所管理之原有眷舍，應屬實情，債權人申請遷讓案，尚有
    未合，應予駁回』，準此本部無權要求騰還房舍，然渠等現有建物為程序違建應
    屬確定，特予舉發。三該村其餘七十四戶眷舍，自八十一年為配合改建已然拆除
    ，迄今五年餘流離失所，且眷村改建為現今國家重大建設之一，惠請貴縣府速予
    依違建查報方式協助拆除，以利重建工程嘉惠縣民」之八十六年十二月十八日
    伯耐字第二七五一號函在卷可按（見本院一卷七二頁）。桃園縣政府工務局於八
    十七年二月勘查，認上訴人所有之房舍，係違章建築，依法不得補辦建造執照手
    續，應執行拆除，有該局八十七年二月二十六日工建字第一四一三九號違章建築
    拆除通知單可憑（見本院一卷七六頁）；桃園縣平鎮市公所亦於八十七年三月查
    報上訴人所有之房舍係新建之違章建築，桃園縣政府於八十七年六月二十二日予
    以拆除，有該市公所八十七年三月十七日違建字第一九三八號違章建築查報單可
    按（見本院一卷七七頁），並為上訴人所不爭執，堪信為真實。是上訴人所有房
    舍，雖係因被上訴人向桃園縣政府舉發違章建築而遭桃園縣政府予以拆除，惟該
    房舍是否屬違章建築，應否拆除，係桃園縣政府本於職權依法審認，非被上訴人
    所可置喙，故上訴人房舍之拆除，既非因被上訴人之加害行為所致，又與被上訴
    人之檢舉行為間無相當因果關係，被上訴人自不負侵權行為損害賠償之責。至系
    爭房舍是否為違章建築，拆除行為之處分是否違法，應依行政訴訟程序救濟，非
    本件得以審酌，上訴人以桃園縣政府強制拆除之行為不合法置辯，自不足採信。
四、又因侵權行為所生之損害賠償請求權，自請求權人知有損害及賠償義務人時起，
    二年間不行使而消滅，民法第一百九十七條第一項定有明文。本件上訴人自承其
    所有房舍係於八十七年六月二十二日遭拆除（見原審卷一六頁），則自該時起已
    知悉損害之發生，遲至九十一年九月九日始提起本件訴訟，亦已逾二年請求權時
    效。上訴人雖主張時效應自九十年八月三十日被上訴人拒絕其分配眷舍之請求時
    起算，並提出被上訴人九十年八月三十日伯耐字第五七七四號函為憑（見本院
    一卷一一一頁），然查，該函係就訴外人王景獻、范宏知、趙振波、俞麗珠請求
    分配「居易新村」改建後之新眷舍案予以函覆，與上訴人無涉，上訴人空言主張
    時效應自九十年八月三十日起算，亦不足採。
五、上訴人雖又主張：因被上訴人之故，建商拒不興建眷舍云云。查，系爭合建契約
    之當事人係「居易新村」之眷戶八十八戶、及地主、建商，被上訴人並非契約之
    當事人，亦非履約保證人，有合建契約可參（見原審卷三三─五○頁），故縱認
    建商違反系爭合建契約之約定，拒不興建眷舍，亦係上訴人與建商間之爭議，與
    被上訴人無涉，被上訴人自不負損害賠償責任。上訴人上開所辯，不足採。
六、綜上所述，上訴人主張本於侵權行為之法律關係，請求被上訴人賠償三百一十五
    萬元，為無理由，不應准許。原審為上訴人敗訴之判決，並無不合。上訴意旨指
    摘原判決不當，求予廢棄改判，為無理由，應予駁回。
七、兩造其餘攻擊、防禦方法與判決結果無涉，爰無一一論述之必要，併此敘明。
八、據上論結，本件上訴為無理由，依民事訴訟法第四百四十九條第一項、第七十八
    條，判決如主文。
中      華      民      國    九十二    年      五      月     十三     日
                                  民事第十四庭
                                      審判長法  官  張  劍  男
                                            法  官  李  行  一
                                            法  官  蔡  芳  齡
右正本係照原本作成。
如不服本判決，應於收受送達後二十日內向本院提出上訴書狀，其未表明上訴理由者
，應於提出上訴後二十日內向本院補提理由書狀（均須按他造當事人之人數附繕本）
上訴時應提出委任律師或具有律師資格之人之委任狀；委任有律師資格者，另應附具
律師及格證書及釋明委任人與受任人有民事訴訟法第四百六十六條之一第一項但書或
第二項（詳附註）所定關係之釋明文書影本。
中      華      民      國    九十二    年      五      月     十五     日
                                            書記官  蔡  錦  輝
附註：
民事訴訟法第四百六十六條之一（第一項、第二項）：
對於第二審判決上訴，上訴人應委任律師為訴訟代理人。但上訴人或其法定代理人具
有律師資格者，不在此限。
上訴人之配偶、三親等內之血親、二親等內之姻親，或上訴人為法人、中央或地方機
關時，其所屬專任人員具有律師資格並經法院認為適當者，亦得為第三審訴訟代理人
。


司法院資訊處製作；財團法人民間司法改革基金會備份。
